福建高等法院金門分院民事判決
111年度上易字第1號
上  訴  人  陳銀官  

訴訟代理人  金學坪律師
            陳觀民律師
被 上訴 人  國防部軍備局

法定代理人  吳慶昌  
訴訟代理人  蔚中傑律師
上列當事人間確認土地所有權存在等事件，上訴人對於中華民國
110年8月27日福建連江地方法院109年度訴字第16號第一審判決
提起上訴，本院於111年6月16日言詞辯論終結，判決如下：
    主  文
上訴駁回。
第二審訴訟費用由上訴人負擔。
    事實及理由
壹、程序事項：
    按當事人於第二審不得提出新攻擊或防禦方法。但對於在第
    一審已提出之攻擊或防禦方法為補充者，不在此限，民事訴
    訟法第447條第1項第3款定有明文。
一、本件上訴人於原審主張其自小即與父母，自民國43年至77年
    間，在坐落連江縣○○鄉○○段0○○○○段0○○000○○00000○地號土
    地(下分稱293⑴土地、293-2⑴土地；合稱系爭土地)上耕作，
    符合民法第768條時效取得、離島建設條例第9條第6項之規
    定，得向系爭土地管理機關即被上訴人申請返還土地。上訴
    人於本院就同一原因事實再以98年1月12日修正前之民法第7
    69、770條，及96年3月5日修正前之民法物權編施行法第8條
    規定，主張其父母亦因時效取得系爭土地之所有權，其本於
    繼承關係取得系爭土地之所有權等語。審酌上訴人於第一審
    已提出其父母占有使用系爭土地之主張，其就此再提出為時
    效取得之法律關係，核屬對於其在第一審已提出之攻擊方法
    為補充，應予准許。至上訴人於原審主張民法第768條，應
    為民法第770條之誤載，附此敘明。
二、上訴人於原審主張系爭土地為其祖遺土地等語，於本院提出
    賣斷契一紙以為證據（本院卷第249頁），核屬對於其在第
    一審已提出之攻擊方法為補充，依上開規定，亦應准許，合
    先敘明。
貳、實體事項：
一、上訴人主張：系爭土地為伊祖遺土地，自43年至77年止，由
    伊與伊之父母占有作為耕地使用，其上並無軍事設施，亦未
    曾由軍事機關圈管。然系爭土地分別於98年3月30日、99年8
    月3日登記為國有，被上訴人為管理機關，伊依民法時效取
    得、離島建設條例第9條第6項之規定申請返還，經被上訴人
    拒絕，爰提起本件訴訟，求為確認伊對系爭土地有所有權及
    所有權登記請求權存在之判決。原審為上訴人敗訴之判決，
    上訴人不服提起上訴，並補充陳述如前。上訴聲明：原判決
    廢棄；其餘聲明同前。
二、被上訴人則以：上訴人無法證明系爭土地為其祖遺土地，且
    系爭土地至遲自59年2月2日由國防部軍事情報局馬祖站進駐
    使用，無使上訴人自由進出之理，現為伊「中瓏營區」之使
    用範圍，其上亦無上訴人祖墳存在，況系爭土地無適宜聯外
    道路，亦無水源，難為耕作使用，況上訴人自43年之後，均
    在外地念書或工作，難以在系爭土地上耕作，自無法證明其
    本身或其父母已因時效取得系爭土地之所有權登記請求權等
    語，資為抗辯。並聲明：上訴駁回。
三、兩造不爭執事項：
(一)系爭土地於98、99年間登記為國有，被上訴人為管理機關，
    其並未以圍牆、籬笆、鐵絲網或其他安全設備圈管、隔絕，
    屬開放狀態。
(二)上訴人父親陳嫩嫩於84年11月19日死亡。
(三)上訴人係36年3月23日生，其於57年間在東莒大坪國小、61
    至77年間在南竿仁愛國小擔任教師，62年間暑假曾前往台灣
    師專進修，嗣於77年間遷居及變更戶籍登記至台北縣（已改
    制為新北市）。
(四)依戶籍謄本記載，陳嫩嫩之職業為商，經營豆腐店；上訴人
    之母親林春金與上訴人配偶林增菊，職業均為家庭管理。
(五)依原審卷第59至61頁照片兩張所示，未見上訴人所稱之墳墓
    。 
四、本院之判斷：
(一)上訴人提起本件訴訟是否有確認利益？
    按確認之訴，非上訴人有即受確認判決之法律上利益者，不
    得提起。所謂即受確認判決之法律上利益，係指法律關係之
    存否不明確，上訴人主觀上認其在法律上之地位有不安之狀
    態存在，且此種不安之狀態，能以確認判決將之除去者而言
    （最高法院52年台上字第1240號判決先例意旨參照）。本件
    上訴人主張系爭土地為其祖遺土地，且其及其父母均符合時
    效取得之要件，對系爭土地有所有權登記請求權存在，為被
    上訴人所否認，故上訴人就系爭土地有無所有權登記請求權
    之法律上地位處於不明確之狀態，且可能以本件確認判決除
    去之。故應認上訴人提起本件確認訴訟，有即受確認判決之
    法律上利益。
(二)系爭土地是否為上訴人之祖遺土地，而由其單獨繼承？
 1、上訴人於本院固提出賣斷契一紙為證（本院卷第249頁），
　　主張系爭土地為其祖遺土地。惟查該賣斷契載明：曹國章於
    清朝同治元年癸月初五日，將所有位於山籠上下壹墘大小共
    計壹拾伍坵之土地，以國寶參拾仟文賣予陳灶灶之旨，然則
    ，陳灶灶是否為上訴人之先祖，以及上開買賣標的之所謂「
    山籠15坵之土地」是否即為系爭土地，均難依上開賣斷契即
    予認定。況上開賣斷契既屬上訴人先祖當初買受土地之契據
    ，對其家族而言，無疑珍貴無比且至關重要，上訴人斷無不
    知之理，然上訴人於原審審理中，竟未提出該賣斷契以為證
    據，且上訴人於本院準備程序中更陳稱：（問：上訴人是否
    可以提出其祖先取得系爭土地相關的書證【包括地契、買契
    、典契、鬮書等】？）因為系爭土地是祖先好幾代留來的，
    所以沒有買賣的問題，所以確實沒有這些書面的證據等語（
    本院卷第138頁），從而，上訴人主張系爭土地為其祖遺土
    地乙節，要屬無法證明。
 2、退萬步而言，即便陳灶灶確為上訴人之先祖，而系爭土地為
    上訴人之祖遺土地，然依上訴人主張陳灶灶為其祖父陳依孟
    之祖父（本院卷第231頁），與上訴人相隔六代之遠，依常
    情陳灶灶當有其他房系之後世子孫，則系爭土地能否由上訴
    人單獨繼承，亦非無疑。準此，上訴人主張系爭土地為祖遺
    土地，而由其單獨繼承乙情，即難為採。
(三)上訴人得否依離島建設條例第9條第6項之規定，向系爭土地
    管理機關即被上訴人申請返還土地？
 1、按馬祖地區之土地，自民國38年起，非經有償徵收或價購等
    程序登記為公有，致原土地所有人或合於民法物權編施行法
    第9條規定之視為所有人或其繼承人喪失其所有權，土地管
    理機關已無使用土地之必要者，應自本條例中華民國102年1
    2月20日修正施行之日起5年內，依原土地所有人、視為所有
    人或其繼承人之申請返還土地，離島建設條例第9條第6項定
    有明文（下稱離島條例規定）。又依法得請求登記為所有人
    者，如第3條第1項所定之登記機關尚未設立，於得請求登記
    之日，視為所有人；民法物權編所規定之登記，另以法律定
    之，民法物權編施行法第9條、第3條第1項分別定有明文。
    至上訴人於本院補陳其法律上依據，尚有98年1月12日修正
    前之民法第769、770條，及96年3月5日修正前之民法物權編
    施行法第8條規定，而民法第769、770條在98年1月12日修正
    後，文字上僅增加「公然」之要件；另96年3月5日修正民法
    物權編施行法將原第8條移列為第9條，條文內容如上述，並
    無不同。
 2、承上，得依系爭離島條例規定申請返還土地者，須為⑴原土
    地所有人或依民法物權編施行法第9條規定之視為所有人或
    其繼承人。⑵土地管理機關已無使用土地之必要者。從而，
    申請人須於62年7月31日連江地政局設立前，完成民法第769
    條、第770條所定之時效者，始得以「視為所有人」之資格
    ，申請返還土地並取得土地所有權。被上訴人抗辯：系爭土
    地至遲自59年2月2日由國防部軍事情報局馬祖站進駐使用，
    且現為伊「中瓏營區」之使用範圍，而上訴人主張伊與伊父
    母自43年至77年止，占有系爭土地作為耕地使用，其上並無
    軍事設施，亦未曾由軍事機關圈管等語。審酌系爭土地於98
    、99年間登記為國有，被上訴人為管理機關，為兩造所不爭
    執，應堪信實。且上訴人所稱占有之期間為43年至77年，並
    未主張其在62年7月31日前已時效取得系爭土地，而依法視
    為所有人。另被上訴人亦抗辯，其仍有使用系爭土地之必要
    。則上訴人是否得依該離島條例規定，請求被上訴人返還系
    爭土地，已屬有疑。
(四)上訴人是否因時效取得系爭土地所有權或登記請求權？
 1、按以所有之意思，20年間和平繼續占有他人未登記之不動產
    者，得請求登記為所有人；以所有之意思，10年間和平繼續
    占有他人未登記之不動產，而其占有之始為善意並無過失者
    ，得請求登記為所有人，修正前民法(以下均稱民法)第769
    條、第770條分別定有明文。
 2、上訴人固提出訴外人甲○○所出具之四鄰證明書，並以乙○○、
    甲○○之證述為證，然查：
 (1)按證人須依據文書、資料為陳述，或依事件之性質、證人之
    狀況，經法院認為適當者，得命兩造會同證人於公證人前作
    成陳述書狀；經兩造同意者，證人亦得於法院外以書狀為陳
    述；證人以書狀為陳述者，仍應具結，並將結文附於書狀，
    經公證人認證後提出，民事訴訟法第305條第2、3、6項分別
    定有明文，是除符合上開條文規定得以書狀陳述之情形外，
    證人就所知事實為陳述，均應以言詞為之。
 (2)上訴人提出由證人甲○○所出具之四鄰證明書，核其聲明內容
    之性質，應屬證人之證詞，惟上開書面陳述，非法院認為適
    當並命兩造會同證人於公證人前作成，亦非經兩造同意之法
    院外書狀陳述，該書面陳述，證明力甚低，且復經原審會同
    甲○○到現場勘驗指界，甲○○表明地貌變化大，現年88歲之高
    齡，對於8歲時之情形，無法明確指出確切位置等語（原審
    訴字卷第98頁），因此，尚難以上開四鄰證明書為有利於上
    訴人之認定。
 (3)證人乙○○雖到庭證稱：伊7、8歲時，即53年、54年，印象中
    是上訴人父母在使用，伊國中以前對系爭土地記憶較為清楚
    ，國中時上訴人父親死亡，仍由上訴人母親繼續使用，其後
    比較少經過就不太清楚土地之利用情形，高中畢業後就更不
    清楚了等語（原審訴字卷第156、157頁），又上訴人亦自陳
    ：伊57年在連江縣莒光鄉大坪國小工作、61年至77年在連江
    縣南竿鄉仁愛國小工作，並曾於62年暑假至臺灣讀師專等語
    （訴字卷第332頁），觀之證人乙○○之證言，全然未提及上
    訴人本人有親自占有使用系爭土地之情，且上訴人於43年間
    ，年僅7歲，縱有在父母指示下，於系爭土地上農作之事實
    ，依一般常情判斷，在法律上而言，僅可認為係上訴人父母
    之占有輔助人，年僅7歲之幼童，難認有為自己所有之意思
    而占有。且陳嫩嫩於84年往生，有個人基本資料查詢結果在
    卷（訴字卷第187頁），則究竟上訴人係自何時受指示輔助
    陳嫩嫩占有、何時轉以自主占有之意思占有，上訴人均未清
    楚說明。何況，證人乙○○更證稱：上訴人對於系爭土地範圍
    較自己還不清楚，於法院勘驗前，曾偕同上訴人到現場2、3
    次討論位置及大小等語（訴字卷第157頁），則上訴人既主
    張長期占有使用系爭土地，卻無法清楚辨明系爭土地之範圍
    ，顯見上訴人究有無實際占有系爭土地及系爭土地之範圍等
    事實均有疑義，故上訴人所述，難認可採。又伊國通常國中
    生就學年齡為12至15歲，證人於45年出生，其前開證述之國
    中時期應係民國60年前後，即便以最寬鬆之標準認證人所述
    屬實，並將證言所陳上訴人父母之占有期間合併計算，亦僅
    能證明上訴人自53年至60年有占有使用系爭土地之事實，依
    前開規定及說明，難認符合時效取得之要件。
 (4)證人乙○○至現場指界之範圍、形狀及面積，依原審囑託地政
    局所作成附件複丈成果圖所示，與上訴人主張時效取得之土
    地顯有不同，部分指界點更超出系爭土地範圍，且證人乙○○
    證述上訴人父母於53年之占有事實，當時證人乙○○年僅7歲
    ，其記憶是否真切已非無疑，且證人乙○○表示上訴人父親陳
    嫩嫩於60年左右死亡等情，與戶籍資料所記載相差甚遠，反
    而可以認定證人乙○○對於將近50年前土地利用情形及範圍未
    有明確之認識與記憶，況且證人乙○○與被告間為堂兄弟至親
    ，其為上訴人申請以時效取得登記系爭土地之訴訟，為有利
    之證詞，本為人之常情，且其與上訴人指界重疊之部分面積
    比例不高，就293（1）部分僅重疊24％；293-2（1）部分僅
    重疊51％（計算式：91.43÷375.13≒24％；169.15332.79≒51％
    ），準此上情，在在顯示上訴人是否確於43年至77年和平繼
    續占有系爭土地，顯然有疑，所述時效取得之主張，難以採
    信。　　
 (5)原審會同甲○○到現場勘驗指界時，證人甲○○陳明：伊知道系
    爭土地大約的位置，因為地形地貌變化很大，伊現在已經88
    歲高齡，當時大概只有8歲，且伊大概十幾歲就從中隴搬遷
    到山隴做生意，所以伊現在已無法明確指出系爭土地的確切
    位置等語（原審訴字卷第98頁），係證述其10幾歲搬離中隴
    ；於本院出庭時改稱：伊在10歲的時候看到上訴人的父母在
    系爭土地上耕作，因為伊要在附近的土地上看守羊隻，所以
    伊看得到，伊看到民國50幾年，因為伊離開中隴到介壽村，
    所以比較少上去，就比較少看到上訴人父母在系爭土地上耕
    作，但是偶而還是會看到等語（本院卷第140頁），係證述
    其於民國50幾年即30多歲時（其係22年出生），搬離中隴，
    足證，證人甲○○所證，前後矛盾，委不可採，無法以其證詞
    認定上訴人之父母於43年至77年和平繼續占有系爭土地之事
    實。
 (6)再參以，上訴人之父陳嫩嫩職業為商，經營豆腐店為生；母
    林春金、妻林增菊，職業均為家庭管理一節，為兩造所不爭
    執。則陳嫩嫩、林春金、林增菊能否從事耕種而有占有使用
    系爭土地，亦屬有疑。
 3、上訴人另主張：系爭土地上有其祖墳云云。然查，本件經原
    審至現場履勘，僅記載現場目前雜草叢生，無法從一般道路
    連通等語，完全沒有現場有墳墓的記載，有勘驗筆錄及現場
    照片在卷可稽（原審卷第97-98、99-102頁），從而，上訴
    人此部分主張，亦無足採，難為有利於上訴人之認定。
(五)綜上，依本件卷內相關事證，實難認定上訴人已符合民法第
    769、770條時效取得所有權之要件，而得請求登記為系爭土
    地之所有人。準此，自應為不利於上訴人之認定。
五、綜上所述，本件依上訴人所提出及卷存之證據資料，既無法
    證明系爭土地為其祖遺土地，以及上訴人與其父母長期占有
    使用系爭土地之事實，不符離島條例規定第9條第6項之規定
    ，是上訴人請求確認其就系爭土地有所有權或登記請求權存
    在，為無理由，應予駁回。原審為上訴人敗訴之判決，於法
    並無不合。上訴意旨指摘原判決不當，求予廢棄改判，為無
    理由，應駁回其上訴。
六、本件事證已臻明確，兩造其餘攻擊、防禦方法及未經援用之
    證據，經本院審酌後認對判決結果不生影響，爰不一一論列
    ，附此敘明。
七、據上論結，本件上訴為無理由，依民事訴訟法第449條第1項
    、第78條，判決如主文。
中    華    民    國    111    年    6   月    30    日
                  民事庭審判長法  官  陳真真
　　　　　　　　　　　　  　　法  官  許志龍
　　　　　　　　　　　　　  　法  官  張  震
正本係照原本作成。
不得上訴。
中    華    民    國    111    年    7    月    4    日
                              書記官  李麗鳳